【裁判字號】    98,訴,1198
【裁判日期】    981112
【裁判案由】    塗銷所有權移轉登記
【裁判全文】
臺灣臺北地方法院民事判決              98年度訴字第1198號
原      告  丙○○
被      告  丁○○
            乙○○
上  一  人
訴訟代理人  陳崇善律師
複  代理人  甲○○
被      告  戊○○
上當事人間請求塗銷所有權移轉登記事件，本院於民國98年10月
27日言詞辯論終結，判決如下：
    主  文
原告之訴駁回。
訴訟費用由原告負擔。
    事  實  及  理  由
一、本件被告乙○○、戊○○經合法通知，未於言詞辯論期日到
    場，核無民事訴訟法第386 條各款所列情形，爰依原告聲請
    ，由其一造辯論而為判決。
二、原告主張：原告於民國81年11月8 日，與訴外人馮文秀達成
    土地補充買賣協議，約定馮文秀應將其坐落臺北市○○區○○段一小段558 地號、面積145 平方公尺、應有部分3 分之
    1 之土地（下稱系爭土地）出售予原告。詎馮文秀遲未履行
    上開義務，並於92年6 月17日死亡，原告遂於92年12月17日
    ，訴請馮文秀之繼承人履行上開義務，經臺灣高等法院於97
    年2 月19日以96年度重上更（一）字第52號判決原告勝訴，
    馮文秀之繼承人不服該判決提起上訴，經最高法院於97年7
    月14日以97年度台上字第1431號裁定駁回上訴確定在案。竟
    馮文秀之繼承人於95年2 月9 日，將系爭土地辦理繼承分割
    登記為被告丁○○所有，而丁○○再於97年3 月12日，以買
    賣為原因，將系爭土地移轉登記為訴外人陳建明所有，嗣陳
    建民於97年4 月9 日死亡，其繼承人被告戊○○、乙○○繼
    承系爭土地所有權。惟丁○○與陳建民間，就系爭土地所為
    上開買賣，顯係通謀虛偽意思表示，縱非通謀虛偽意思表示
    ，原告亦得訴請撤銷。爰（一）先位基於民法第87條、第24
    2 條規定，聲明：1.確認丁○○與戊○○、乙○○之被繼承
    人陳建民間，於97年3 月12日，以買賣為原因，將系爭土地
    所有權移轉登記之債權行為、物權行為均無效。2.戊○○、
    乙○○應塗銷前項聲明所示之所有權移轉登記。（二）備位
    基於民法第244 條第1 項、第2 項、第4 項規定，聲明：1.
    丁○○與戊○○、乙○○之被繼承人陳建民間，於97年3 月
    12日，以買賣為原因，將系爭土地所有權移轉登記之債權行
    為、物權行為均應撤銷。2.戊○○、乙○○應塗銷前項聲明
    所示之所有權移轉登記。
三、被告丁○○則以：係將系爭土地售予訴外人田西漢，不知田
    西漢將系爭土地過戶何人；未見過陳建民等語置辯。被告乙○○則以：否認陳建民與丁○○間，係通謀虛偽意思表示存
    在；陳建民確以相當之價格購買購買系爭土地等語置辯。均
    聲明：原告之訴駁回。另被告戊○○未於言詞辯論期日到場
    ，亦未提出書狀作何聲明或陳述。
四、兩造不爭執事項：
（一）原告於民國81年11月8 日，與馮文秀達成土地補充買賣協
      議，約定馮文秀應將系爭土地出售予原告。
（二）馮文秀於92年6 月17日死亡，系爭土地由其繼承人游秀英
      、馮美女、馮學源、馮美鳳、馮鈺琄、馮伊萍、馮依嵐、
      馮美足、丁○○共同繼承。嗣於95年2 月9 日，彼等以分
      割繼承為原因辦理繼承登記，將系爭土地登記為丁○○單
      獨所有。
（三）原告遂於92年12月17日，訴請馮文秀之繼承人履行上開義
      務，經臺灣高等法院於97年2 月19日以96年度重上更（一
      ）字第52號判決原告勝訴，馮文秀之繼承人不服該判決提
      起上訴，經最高法院於97年7 月14日以97年度台上字第14
      31號裁定駁回上訴確定在案。
（四）丁○○於97年3 月26日，以買賣為原因（原因發生日期為
      97年3 月12日），將系爭土地所有權移轉登記予陳建民。
（五）陳建民於97年4 月9 日死亡，其繼承人為戊○○、乙○○
      ，迄未聲明拋棄繼承或限定繼承。
五、茲兩造於本院審理時協商爭點為：（一）先位聲明部分：丁○○與陳建民間，就系爭土地所為上開買賣，是否為通謀虛
    偽意思表示？原告訴請戊○○、乙○○塗銷上開所有權移轉
    登記，有無理由？（二）備位聲明部分：原告得否撤銷丁○○與陳建民間就系爭土地所為上開買賣之債權行為、物權行
    為？原告訴請戊○○、乙○○塗銷上開所有權移轉登記，有
    無理由？
（一）先位聲明部分：丁○○與陳建民間，就系爭土地所為上開
      買賣，是否為通謀虛偽意思表示？原告訴請戊○○、乙○○塗銷上開所有權移轉登記，有無理由？
    1.按民法第87條之通謀虛偽表示，指表意人與相對人相互明
      知為非真意之表示而言，故表意人之相對人不僅須知表意
      人非真意，並須就表意人非真意之表示相與為非真意之合
      意，始為相當。第三人主張表意人與相對人通謀而為虛偽
      意思表示者，該第三人應負舉證之責。最高法院著有51年
      台上字第215 號判例要旨、48年台上字第29號判例要旨可
      供參照。
    2.本件原告固主張丁○○與陳建民間，就系爭土地所為上開
      買賣，係通謀虛偽意思表示乙情，惟為被告所否認。經查
      ，原告並未提出證據資料證明彼等間就系爭土地所為上開
      買賣係通謀虛偽意思表示之事實。則依前開舉證責任之說
      明，本院自無從遽認原告此部分主張為真實。又原告既無
      法證明丁○○與陳建民間就系爭土地所為上開買賣係通謀
      虛偽意思表示而無效，則其訴請戊○○、乙○○塗銷上開
      所有權移轉登記，亦屬無據，無可採取。
（二）備位聲明部分：原告得否撤銷丁○○與陳建民間就系爭土
      地所為上開買賣之債權行為、物權行為？原告訴請戊○○
      、乙○○塗銷上開所有權移轉登記，有無理由？
    1.按民事訴訟如係由原告主張權利者，應先由原告負舉證之
      責，若原告先不能舉證，以證實自己主張之事實為真實，
      則被告就其抗辯事實即令不能舉證，或其所舉證據尚有疵
      累，亦應駁回原告之請求。最高法院著有17年上字第917
      號判例要旨可供參照。次按債權人之債權，因債務人之行
      為，致有履行不能或困難之情形者，即應認為有損害於債
      權人之權利。惟在特定債權，倘債務人所為之有償行為，
      於行為時明知有損害於債權人之權利，而受益人於受益時
      ，亦知其情事者，債權人始得行使民法第244 條第2 項之
      撤銷權以保全其債權。
    2.經查，陳建民係以總價金新台幣（下同）4,650,000 元，
      向丁○○等7 人購買包含系爭土地在內之多筆土地持分乙
      節，業據乙○○提出公共設施保留地土地買賣契約書、土
      地買賣所有權移轉契約書、上海商業儲蓄銀行城中分行支
      票、土地增值稅免稅證明書影本等件在卷為憑，堪可認定
      。足徵陳建民取得系爭土地係屬有償。則丁○○、乙○○
      所辯：彼等間確有買賣系爭土地之事等語，非出子虛，堪
      值採認。至原告雖稱：陳建民係無償取得系爭土地云云，
      惟其未能提出任何證據資料以實其說，則本院自無法逕認
      原告此部分空言所陳係屬真實。從而，原告基於民法第24
      4 條第1 項規定，訴請撤銷陳建民、丁○○間就系爭土地
      所為上開買賣之債權行為、物權行為，洵屬無據，委無可
      採。又查，陳建民、丁○○間就系爭土地所為上開買賣係
      屬有償，業如前述，惟原告並未能舉證證明陳建民明知買
      受系爭土地時有損害原告債權之事實，則依前開說明，原
      告基於民法第244 條第1 項規定，訴請撤銷陳建民、丁○○間就系爭土地所為上開買賣之債權行為、物權行為，亦
      屬無據，難予採認。又原告既無由依民法第244 條第1 項
      、第2 項規定，訴請撤銷丁○○與陳建民間就系爭土地所
      為上開買賣之債權行為、物權行為，則原告訴請戊○○、
      乙○○塗銷上開所有權移轉登記，同屬無據，不可採取。
六、綜上所述，原告（一）先位基於民法第87條、第242 條規定
    ，訴請：1.確認丁○○與戊○○、乙○○之被繼承人陳建民
    間，以買賣為原因，將系爭土地所有權移轉登記之債權行為
    、物權行為均無效。2.戊○○、乙○○應塗銷前項聲明所示
    之所有權移轉登記。（二）備位基於民法第244 條第1 項、
    第2 項、第4 項規定，訴請：1.丁○○與戊○○、乙○○之
    被繼承人陳建民間，以買賣為原因，將系爭土地所有權移轉
    登記之債權行為、物權行為均應撤銷。2.戊○○、乙○○應
    塗銷前項聲明所示之所有權移轉登記，均無理由，不應准許
    。
七、本件事證已臻明確，兩造其餘之主張陳述及所提之其他證據
    ，或於判決之結果無影響，或與本件之爭點無涉，自不須逐
    一斟酌論述，併此敘明。
八、結論：本件原告之訴為無理由，並依民事訴訟法第78條，判
    決如主文。
中    華    民    國    98    年    11    月    12    日
                  民事第二庭    法  官  黃呈熹
以上正本係照原本作成。
如對本判決上訴，須於判決送達後20日內向本院提出上訴狀。
中    華    民    國    98    年    11    月    12    日
                                書記官  傅美蓮

司法院資訊處製作；財團法人民間司法改革基金會備份。
